---
title: "Programación en R: Una guía para los impacientes"
author: "Alessandro Oscar Huamán Molina"
date:  "`r Sys.Date()` "
output:
  html_document:
    df_print: paged
---

# ¿Qué es R?

R es un **entorno y lenguaje de programación** con un enfoque al análisis estadístico. Nace de la necesidad de contar con un lenguaje que sea numèricamente confiable (necesario para las carreras de ciencias puras) y suficientemente dinámico, tal que permita el uso y procesamiento interactivo de información, almacenada en forma de objetos. Esto es vital para el proceso de investigación, análisis y modelamiento a través del método científico.

El lenguaje R es muy popular en la actualidad gracias a la revolución de las tecnologías de la información, volviéndose importante para labores relacionadas a la minería de datos, inteligencia de negocios y redacción científica (procesos de análisis de datos en general). Las funcionalidades básicas que R ofrece con su instalación se vieron fácilmente extendidas a lo largo de los años, gracias a las contribuciones de la comunidad en forma de **librerías (o paquetes)**. 

Las librerías son conjuntos de funciones y estructuras de datos, creadas por personas a partir de una necesidad específica y/o para solucionar algún problema. Dichas librerías se encuentran almacenadas en repositorios (sitios web donde se almacenan librerías), siendo el más usado **CRAN** (Comprehensive R Archive Network). Dicho repositorio es mantenido por un equipo de estadísticos e ingenieros de entre los cuales se encuentran miembros creadores del lenguaje R y S (lenguaje descontinuado y predecesor de R). Las librerías subidas a dicho repositorio pasan por diversas validaciones por parte de la comunidad , las cuales tienen como objetivo eliminar errores frecuentes (bugs), proponer mejoras y, en pocas palabras, hacer confiable su contenido para el uso masivo y seguro. Cualquier persona que cuenta con R instalado puede **descargar e instalar librerías directamente desde el programa**.

# Elementos básicos de R

## Orientación a objetos

R es un lenguaje **orientado a objetos**. Un objeto, en términos sencillos, es un elemento que existe en la memoria RAM de la computadora. Dicho elemento actúa como un contenedor de *cualquier cosa que nos interese manipular dentro de R*, y cuenta con características únicas que le permite interactuar con otros objetos para obtener resultados deseados.
Por ejemplo, podemos utilizar archivos de texto separados por comas, documentos Excel, conexiones a bases de datos (como Oracle), imágenes, modelos estadísticos, gráficos, construir funciones, etc. si los cargamos y/o creamos dentro de R a través de **algún objeto que los represente**. Basta con realizar lo siguiente:

1. Digitar el nombre del objeto que se desea crear
2. Identificar qué se desea almacenar dentro de dicho objeto
3. Asignar lo identificado en el punto **2** *dentro* del objeto a través del nombre dado en **1**
4. Manipular el objeto, invocándolo con el nombre dado en **1**

Ejemplo:

```{r}
# Se crea un objeto con el nombre "mi_objeto_1""
mi_objeto_1 <- c(1, 2, 3, 4, 5)
print(mi_objeto_1)
```

El objeto que acabamos de crear se llama "mi_objeto_1" y contiene la secuencia de números 1, 2, 3, 4 y 5. Es importante mencionar lo siguiente:

- La flecha que apunta hacia la izquierda (`<-`) se llama **operador de asignación**, responsable de crear nuevos objetos y modificar objetos ya existentes. El nombre del objeto debe estar a la izquierda de este operador, mientras que el contenido debe estar a la derecha
- `c()` es la **función de concatenación**. Combina en secuencia los elementos introducidos dentro de los paréntesis
- `print()` es una función que permite **imprimir el contenido** de un objeto en la consola de R

La función `print()` se invoca automáticamente si sólo digitamos el nombre del objeto en una línea y ejecutamos dicha línea:
```{r}
# Lo mismo que "print()":
mi_objeto_1
```

Si realizamos lo mostrado arriba para un objeto que no hemos creado (ej: `objeto_no_creado`), aparecerá el siguiente error: 
`Error: object 'objeto_no_creado' not found`

## Tipos de datos

Todo aquello que se almacena en un objeto está compuesto por datos, y los datos tienen las siguientes formas fundamentales dentro del lenguaje R:

- Tipo `numeric`
- Tipo `character`
- Tipo `Date`
- Tipo `logical`

```{r}
# Ejemplo de dato numeric:
mi_objeto_num <- mi_objeto_1
mi_objeto_num
class(mi_objeto_num)

# Ejemplo de dato character:
mi_objeto_char <- c("R es un lenguaje de programación orientado a objetos")
mi_objeto_char
class(mi_objeto_char)

# Ejemplo de dato Date:
mi_objeto_date <- as.Date("29/07/2018", format = "%d/%m/%Y")
mi_objeto_date
class(mi_objeto_date)

# Ejemplo de dato logical:
mi_objeto_logical <- c(TRUE, FALSE)
mi_objeto_logical
class(mi_objeto_logical)
```

Observaciones importantes:

- Al inicio se crea el objeto `mi_objeto_num`, el cual es una copia de `mi_objeto_1`, de tipo numérico y creado anteriormente. Con esto se ejemplifica cómo crear objetos a partir de otro
- Cualquier tipo de información puede ser expresada como `character` dentro de `R`. Los objetos de esta clase se conocen cono `strings` (cadenas de texto) y ocupan más espacio en la memoria RAM que los demás tipos de datos
- `R` tiene un formato establecido para representar las fechas: "AÑO-MES-DIA". En este ejemplo introducimos la fecha de interés como un *string* con el formato "DIA/MES/AÑO". Por ello debemos indicar a `R` el formato de entrada para que este le dé el formato establecido. Esto lo hacemos con el argumento `format = ` dentro de la función `as.Date()`, donde se debe utilizar lo siguiente:
    - `%Y` para indicar la posición del AÑO con 4 dígitos
    - `%m` para indicar la posición del MES con 2 dígitos
    - `%d` para indicar la posición del DIA con 2 dígitos
    - Los elementos de separación de AÑO, MES, DIA tal como se introducen. Los más comunes son `"/"` y `"-"`
- Los objetos de tipo `logical` son muy útiles para representar condiciones lógicas dentro de funciones y operaciones de filtrado
- La función `class()` permite conocer el tipo de dato dentro de cada objeto. También permite conocer la clase del objeto

## Clases de objetos

R maneja 4 clases nativas:

- `vector`. Es una secuencia estructurada de **elementos de un mismo tipo**. Cada vector es una *columna*
- `matrix`. Es una matriz que contiene datos ordenados en filas y columnas. Todos los datos dentro de un `matrix` **deben ser del mismo tipo, necesariamente**
- `data.frame`. También conocida como **tabla de datos**, es un conjunto de columnas unidas. Cada columna es de la clase `vector` y representa una variable. Por lo tanto, esta clase de objeto **puede contener diferentes tipos de datos** almacenados en distintas columnas
- `list`. Es un contenedor general de objetos, útil para almacenar **cualquier cantidad de objetos de cualquier clase**

Nótese que los objetos creados hasta el momento son *vectores*. A continuación se ejemplifican las demás clases:

```{r}
mi_matriz <- matrix(c(1,2,3,4), nrow = 2, ncol = 2, byrow = TRUE)
mi_matriz
class(mi_matriz)

mi_dataframe <- data.frame(
  columna1 = c(1,2,3,4,5), 
  columna2 = c("a","e","i","o","u"), 
  columna3 = c(TRUE,FALSE,TRUE,TRUE,FALSE)
)
mi_dataframe
class(mi_dataframe)

# Combinamos varios objetos previamente creados
mi_lista <- list(mi_matriz, mi_dataframe, mi_objeto_date, mi_objeto_char)
mi_lista
class(mi_lista)
```

## Conversión entre tipos de datos y clases de objetos

Frecuentemente se desea dar un formato adecuado a los objetos prestes a manipular. La forma general de las funciones encargadas de las conversiones para lograr este propósito es la siguiente: *as.clase*. Algunas funciones útiles:

- `as.numeric()`. Convertir a `numeric`
- `as.character()`. Convertir a `character`
- `as.Date(x, format)`. Convertir a `Date`. Son necesarios 2 argumentos: `x` (el objeto a convertir) y `format` (el formato de fecha de entrada entre comillas)
- `as.data.frame()`. Convertir a `data.frame`
- `as.list()`. Convertir a `list`
- `as.matrix()`. Convertir a `matrix`

A continuación se ejemplifican algunos:
```{r}
# Vector creado anteriormente:
mi_objeto_num # Actualmente es un vector numérico
as.character(mi_objeto_num) # Ahora es texto
as.matrix(mi_objeto_num) # Se creó una matriz numérica 5x1
as.matrix(as.character(mi_objeto_num)) # Se creó una matriz de texto 5x1
as.data.frame(mi_objeto_num) # Se creó un dataframe de una columna
```

De las 6 funciones presentadas, las 3 primeras son las más utilizadas pues permitirán dar formato correcto a las columnas de objetos `data.frame`, dado que cada columna es un `vector`.

# Instalación de librerías

Lo único necesario para instalar cualquier librería ubicada en **CRAN** es la función `install.packages()`:

```{r, eval=FALSE}
# Función utilizada para instalar una librería de CRAN:
# Nota: es importante utilizar las comillas para encerrar el nombre de la librería a descargar dentro del paréntesis
install.packages("aqui_va_el_nombre_de_la_libreria")
```

Una vez se ejecute el comando arriba, se instalará la librería y sus dependencias (librerías sobre las cuales se construye la librería de interés). La instalación es necesaria por única vez y es posible actualizar el contenido de una librería llamando la misma función (los autores pueden mejorar el contenido y publicar de nuevo la librería). Para utilizar el contenido de la librería, es necesario llamar la función `library()`:

```{r, eval=FALSE}
# Nótese que no es necesario utilizar comillas en esta función
library(aqui_va_el_nombre_de_la_libreria)
```

Basta con ejecutar la función **una vez por sesión** para que el contenido permanezca disponible hasta que esta finalice. Cada vez que los programas R y RStudio son abiertos, se genera una nueva sesión, la cual finaliza cuando se cierra el programa.
